臺灣高等法院民事判決　　　　　　　　　100年度建上字第7號
上　訴　人　巨佳營造工程股份有限公司
法定代理人　詹朱淮
訴訟代理人　羅美鈴律師
複代理人　　湯偉律師
被上訴人　　桃園縣觀音鄉草漯國民小學
法定代理人　阮凱利
訴訟代理人　謝清傑律師
上列當事人間請求返還不當得利事件，上訴人對於中華民國99年
11月22日臺灣桃園地方法院99年度訴字第706號第一審判決提起
上訴，經本院於100年4月12日言詞辯論終結，判決如下：
    主      文
原判決廢棄。
被上訴人在第一審之訴及其假執行之聲請均駁回。
第一、二審訴訟費用由被上訴人負擔。
    事實及理由
一、被上訴人主張：其因進行「老舊校舍整建工程」（下稱系爭
    工程）之需要，依據政府採購法相關規定進行招標程序，於
    民國（下同）96年4月19日進行決標，由上訴人以工程總價
    新台幣（下同）8,088萬元得標，兩造於97年3月17日簽訂「
    桃園縣草漯國小老舊校舍整建工程採購契約書」（下稱系爭
    契約），上訴人已於97年7月8日完工。而上訴人於97年7月
    14日主張依據系爭契約第5條約定，請求物價調整款合計新
    台幣（下同）6,250,955元，經被上訴人委請監造人陳福焜
    建築師事務所針對上訴人所為計算而驗算無誤，被上訴人遂
    向上級機關即桃園縣政府請求協助調整辦理，經桃園縣政府
    將該物價調整補助款6,250,955元電匯至被上訴人帳戶，再
    由上訴人於97年12月30日領取該補助款。然審計部臺灣省桃
    園縣審計室於98年3月27日來函表示：應以97年2月1日以後
    仍履約施工者，始列入物價調整補貼，不論契約規定之估驗
    計價頻率是否按月辦理，有關物價調整補貼款仍須依當月施
    工項目，按月依行政院主計處公布之物價調整指數計算等旨
    。被上訴人乃請陳福焜建築師事務所依審計部之審核意見重
    新計算，認物價調整款應為3,465,010元。依系爭契約第5條
    第1項第7款關於物價調整款約定：「調整物價指數時需經機
    關另有預算經費時，經機關同意得協商調整之」，且系爭契
    約第23條之(六)明訂「本契約未載明之事項，依政府採購法及
    民法等相關法令」，故行政院公共工程委員會於97年間訂頒
    之「機關已訂約施工中工程因應營建物價變動之物價調整補
    貼原則」（下稱系爭補貼原則），即屬系爭契約之內容，兩
    造自應遵循。上訴人就系爭工程既僅得請求物價調整款3,46
    5,010元，而其實際受領6,250,955元，就溢領之2,785,945
    元自屬不當得利，爰依民法第179條規定，請求上訴人返還
    溢領之物價調整款，並加付法定遲延利息等語。原審為被上
    訴人勝訴之判決，被上訴人對於上訴人之上訴則聲明駁回上
    訴。
二、上訴人則以：其承攬系爭工程於96年7月2日開工，於97年6
    月7日完工，於97年7月8日完成驗收。上訴人於97年7月14日
    依系爭契約第5條第1項第7款之約定向被上訴人請求物價調
    整款6,250,955元，經監造人陳福焜建築師事務所驗算無誤
    後，被上訴人向桃園縣政府請求補助，桃園縣政府將該款項
    撥付被上訴人，再由上訴人於97年12月30日領取完畢，則上
    訴人既係依系爭契約之約定受領上開物價調整款，自非不當
    得利。又行政院公共工程委員會於97年6月5日所訂頒之系爭
    補貼原則，係為「於97年2月1日以後仍在施工尚未竣工者，
    因營建物價劇烈變動，而現行契約未訂物價調整規定，或雖
    已訂定，但依現行契約條件計算物價調整金額，未能給予廠
    商適度物價調整款」而適用，然兩造已於系爭契約明定物價
    調整款之計付，且依此約定已足使上訴人獲得適度補貼，且
    上訴人亦未依系爭補貼原則請求被上訴人辦理變更契約及補
    貼，是兩造就系爭工程之物價調整款並不適用系爭補貼原則
    等語。原審為上訴人敗訴之判決，上訴人不服，提起上訴，
    並聲明：(一)原判決廢棄。(二)被上訴人在第一審之訴及其假執
    行之聲請均駁回。
三、經查兩造於97年3月17日簽訂系爭契約，約定由被上訴人委
    由上訴人施作系爭工程，工程總價為8,088萬元。系爭工程
    於96年7月2日開工，於97年6月7日完工，於97年7月8日完成
    驗收。上訴人於97年7月14日發函予被上訴人，請求依系爭
    合約第5條第1項第7款之約定，給付物價調整款6,250,955元
    ，被上訴人乃委由系爭工程之監造人陳福焜建築師事務所核
    算，經該事務所函覆上訴人請求調整工程物價係依行政院主
    計處公告公式計算無誤，建請同意依合約辦理，被上訴人乃
    據以請求桃園縣政府辦理，經桃園縣政府層轉行政院公共工
    程委員會申請補助，復經該委員會同意核撥，桃園縣政府於
    98年1月13日同意撥付6,250,955元，並電匯至被上訴人之帳
    戶，上訴人則於97年12月30日向被上訴人如數領取等情，有
    系爭契約、系爭工程結算驗收證明書、上訴人97年7月14日
    佳總工字第0970001610號函、陳福焜建築師事務所97年8月6
    日（97)建字第061號函、被上訴人97年8月15日草小總字第0
    970003346號函、桃園縣政府98年1月13日府教設字第098000
    1483號函、付款憑證暨統一發票及桃園縣政府99年7月29日
    府教設字第0990285811號函可稽（見原審卷第10至47、75、
    122頁），且為兩造所不爭執，均堪信為真實。
四、被上訴人主張上訴人就系爭工程之物價調整款有溢領2,785,
    945元之情事，惟為上訴人所否認，並以前詞置辯。經查：
  (一)系爭契約第5條第1項第7款第1目關於系爭工程物價調整款係
    約定：「工程進行期間，如遇物價波動時，得依行政院主計
    處公布之台灣區營造工程物價指數，就漲跌幅超過2.5%之部
    分，於估驗完成後調整工程款（調整物價指數時需機關另有
    預算經費時，經機關同意得協商調整之）」（見原審卷第13
    頁）。準此約定，堪認兩造於訂立系爭契約時，即已預見於
    系爭工程進行期間，可能遭遇物價波動之情事，兩造並同意
    於此情形，得依行政院主計處公布之台灣區營造工程物價指
    數，就漲跌幅超過2.5%部分，於估驗完成後「調整工程款」
    ；又倘兩造欲「調整物價指數」時，則需被上訴人另有預算
    經費，並經被上訴人同意，始得進行協商而為調整。本件上
    訴人於系爭工程經估驗完成後，僅請求依行政院主計處公布
    之台灣區營造工程物價指數，就漲跌幅超過2.5%部分「調整
    工程款」，並未請求「調整物價指數」，依上開約定，自無
    需被上訴人另有預算經費，並經被上訴人同意，且經與被上
    訴人進行協商後，始得為之。是被上訴人主張兩造就系爭工
    程物價調整補貼事件未進行協商，上訴人並無依系爭契約第
    5條第1項第7款之約定請求被上訴人給付物價調整款之權利
    云云，容有誤會，而不足取。
  (二)系爭補貼原則第1條規定：「機關辦理已訂約施工中之工程
    採購，於97年2月1日以後仍在施工尚未竣工者(不包括因可
    歸責於廠商之原因而延期致尚未竣工之情形)，因營建物價
    劇烈變動，而現行契約未訂物價調整規定，或雖已訂但依現
    行契約條件計算物價調整金額，未能給與廠商適度物價調整
    款，訂約廠商要求辦理工程款物價調整，機關得就營建物價
    上漲情形及個案特性，與廠商依下列方式辦理補貼，惟應先
    辦理契約變更，增訂或修訂物價指數調整規定：(一)於97年2
    月1日至97年12月31日期間內，依契約規定履約期限施作之
    工程，以行政院主計處發布之臺灣地區營造工程物價指數表
    內之個別項目指數，就特定個別項目(例如鋼筋、預拌混凝
    土等)之契約金額占契約總金額10%以上，且其施工當月指數
    較其開標或議價當月指數(契約單價有變更者，依變更當月
    指數)漲跌幅超過10%者，依個別項日指數漲跌幅超過10%部
    分，計算物價調整補貼款；非屬該個別項目之其他工程項目
    ，依『營造工程物價指數不含該個別項目指數之總指數』漲
    跌幅超過2.5%部分，計算物價調整補貼款；未有可依個別項
    目指數漲跌幅超過10%部分計算物價調整補貼款，或雖有但
    未達漲跌幅10%門檻者，依『營造工程物價總指數』漲跌幅
    超過2.5%部分，計算物價調整補貼款。以上均含增加或扣減
    應給付之契約價金。(二)可調整之特定個別項目及其他工程項
    目，由契約雙方依上開條件訂定。(三)已依本補貼原則辦理契
    約變更者，98年1月1日起恢復為辦理契約變更前之契約所定
    物價調整規定。」（見原審卷第56頁）又依行政院公共工程
    委員會就系爭補貼原則之「問與答」，關於為何要訂頒系爭
    補貼原則之問題，其答覆為：「一近來鋼筋等部分營建材料
    持續大幅漲價，造成營造業者施工成本相對提高，而一再陳
    情遭遇之困境，包括工程採購尚有契約未納入物價指數調整
    規定，或雖有納入，惟調整金額不足以合理支應部分營建材
    料大幅上漲所造成之損失。二依主計處發布96年11月至97年
    5 月間營造工程物價總指數之趨勢進行分析，總指數漲幅達
    14.89%。個別項中漲幅較大者屬鋼筋指數，其上漲比率為56
    .83%，逾總指數漲幅4倍，鋼筋等部分營建材料大幅漲價確
    屬實情。三目前中央機關已訂約施工中工程，其契約雖多已
    訂有得依物價總指數漲跌幅超過2.5%部分計算物價調整款之
    規定，惟因部分材料項目之漲幅過大，依總指數漲幅超過2.
    5%部分計算之物價調整款仍不足以適度補貼廠商於投標當時
    以合理價格得標後所增加之履約成本，衍生廠商面臨虧損、
    缺乏購料資金、工程進度落後、停工、倒閉等情形，並衍生
    材料供應現金交易、得標廠商財務困難牽累眾多分包廠商之
    問題，誠非契約雙方於決標訂約當時所得預料，即使當初由
    其他廠商得標亦將面臨相同困境。四上開情形如不通案處理
    ，各個契約雙方勢必面臨履約爭議，或需透過調解、仲裁、
    訴訟程序處理，耗費社會資源且程序冗長，或致終止或解除
    契約後重行招標追加預算延後完工等情形，既不利工程進度
    品質，亦有損公共利益。五基於上述理由，行政院於97年6
    月5日函頒補貼原則，以利廠商依該補貼原則就已訂約施工
    中工程，向機關要求加列或變更物價指數調整規定，獲得適
    度補貼，協助營造業者面對物價大幅上漲情形，維護公共利
    益，並確保公共工程品及及進度。」（見原審卷第76至77頁
    ）足見系爭補貼原則係為因應就特定個別項目(例如鋼筋、
    預拌混凝土等)之漲跌幅過劇，致契約當事人未於契約明訂
    物價調整規定，而無法請求調整工程款，或契約雖有物價調
    整之約定，但依該契約約定條件計算物價調整金額，未能給
    與承攬廠商適度物價調整款者，明定得依系爭補貼原則辦理
    物價調整。是倘契約當事人已於契約明訂物價調整規定，且
    依該契約約定條件計算物價調整金額，已足使承攬廠商獲得
    適度之物價調整款者，則當事人自得依契約之約定請求物價
    調整款，而無系爭補貼原則之適用。查上訴人就系爭工程係
    依系爭契約第5條第1項第7款之約定，請求被上訴人給付系
    爭工程之物價調整款（見原審卷第43頁），且兩造並未依系
    爭補貼原則之規定辦理契約變更，以增訂或修訂「物價指數
    調整」規定，此為兩造所不爭執，則依前揭說明，被上訴人
    自應依系爭契約之約定計付上訴人物價調整款，而無系爭補
    貼原則之適用。
  (三)審計部臺灣省桃園縣審計室固於98年3月27日以審桃縣三字
    第0980000274號函，檢附該室調查被上訴人就「民國97年度
    中央政府擴大公共建設投資計畫特別預算地方工程物價調整
    款計畫」執行情形之審核通知，內載：「(一)貴校辦理『老舊
    校舍整建工程』契約金額8,088萬元，按契約第5條(一)2.(1)前
    段略以：契約自開工日起，每30日估驗計價撥付估驗款1次
    ；及行政院97年6月訂頒『機關已訂約施工中工程因應營建
    物價變動之物價調整補貼原則』一(一)規定略以，97年2月1日
    至同年12月31日期間內，依契約規定履約期限施作之工程，
    依『營造工程物價總指數』漲跌幅超過2.5%部分計算物價調
    整補貼款。本標第1期估驗至第5期應補貼金額總計為63萬8,
    563元…，其估驗期間為96年8月15日至12月30日止。查本標
    1至5期及第六期(97年1月31日前)之物價調整補貼款，其補
    貼款未按月估驗計價且均為97年1月前履約施工者，核與契
    約第5條(一)2.(1)前段及97年2月1日以後仍履約施工始列入補
    貼之規定未合，請查明妥處。…」（見原審卷第48至49頁）
    ；並經系爭工程之監造人陳福焜建築師事務所依審計部臺灣
    省桃園縣審計室上開審核意見重新計算系爭工程物價調整補
    貼款為3,465,010元（見原審卷第52、53頁）。惟查上訴人
    就系爭工程之物價調整款係依系爭契約之約定請求被上訴人
    給付6,250,955元，而非依系爭補貼原則請求計付，且業經
    系爭工程之監造人陳福焜建築師事務所依系爭契約之上開約
    定核算無誤，並由被上訴人如數核付予上訴人，已如前述，
    是上訴人受領上開物價調整款，乃係依據系爭契約之約定，
    自非無法律上之原因而受利益。至被上訴人誤用系爭補貼原
    則而向桃園縣政府請求補貼上開物價調整款，致未獲審計部
    臺灣省桃園縣審計室全部審核通過，此乃被上訴人之內部作
    業問題，要不能執此即謂上訴人有溢領物價調整款之情事。
五、綜上所述，被上訴人主張上訴人溢領系爭工程之物價調整款
    2,785,945元，而依不當得利之法則，請求上訴人返還此部
    分款項，並加付法定遲延利息，為無理由，不應准許。從而
    ，原審所為上訴人敗訴之判決，即有未洽。上訴意旨指摘原
    判決不當，求予廢棄改判，為有理由，應予准許。
六、至兩造其餘之攻擊或防禦方法及未經援用之證據，經本院斟
    酌後，認為均不足以影響本判決之結果，自無逐一詳予論駁
    之必要。附此敘明。
七、據上論結，本件上訴為有理由，依民事訴訟法第450條、第
    78條，判決如主文。
中    華    民    國    100    年    5    月     3    日
                     民事第四庭
                         審判長法  官  張劍男
                               法  官  陳靜芬
                               法  官  彭昭芬
正本係照原本作成。
如不服本判決，應於收受送達後20日內向本院提出上訴書狀，其
未表明上訴理由者，應於提出上訴後20日內向本院補提理由書狀
（均須按他造當事人之人數附繕本）上訴時應提出委任律師或具
有律師資格之人之委任狀；委任有律師資格者，另應附具律師資
格證書及釋明委任人與受任人有民事訴訟法第466條之1第1項但
書或第2項（詳附註）所定關係之釋明文書影本。如委任律師提
起上訴者，應一併繳納上訴審裁判費。
中    華    民    國   100    年    5     月    4     日
                                書記官    丁華平
附註：
民事訴訟法第466條之1（第1項、第2項）：
對於第二審判決上訴，上訴人應委任律師為訴訟代理人。但上訴
人或其他法定代理人具有律師資格者，不在此限。
上訴人之配偶、三親等內之血親、二親等內之姻親，或上訴人為
法人、中央或地方機關時，其所屬專任人員具有律師資格並經法
院認為適當者，亦得為第三審訴訟代理人。